臺灣高等法院臺南分院刑事判決　　　　 95年度上易字第666號
上　訴　人
即　被　告　董俊位
上列上訴人因家庭暴力防治法等案件，不服臺灣雲林地方法院95
年度易字第338號中華民國95年11月9日第一審判決（起訴案號：
臺灣雲林地方法院檢察署95年度偵字第3136號），提起上訴，本
院判決如下：
    主  文
上訴駁回。
    事  實
一、董俊位為黃芳紫之配偶，2人間具有家庭暴力防治法第3條第
    1項第1款所定之家庭成員關係。董俊位前於民國94年7月26
    日，因毆打黃芳紫而經臺灣雲林地方法院於94年10月3日，
    以94年度家護字第253號核發通常保護令，裁定命董俊位「
    不得對黃芳紫實施身體或精神上不法侵害行為、不得直接或
    間接對黃芳紫為騷擾行為，該通常保護令之有效期間為1年
    」。嗣於95年5月16日上午9時許，董俊位在北港牛墟市場內
    ，見其妻黃芳紫正欲騎乘機車離開之際，對黃芳紫出言：「
    把離婚手續辦一辦。」，黃芳紫則回稱：「要辦也要回家辦
    。」加以敷衍，詎董俊位明知前揭裁定內容，為謀逼迫黃芳
    紫同意離婚，竟仍基於以強暴、脅迫方式使人行無義務之事
    及對黃芳紫實施精神上之不法侵害行為、及騷擾之聯絡行為
    之犯意，上前將黃芳紫所騎乘機車鑰匙拔下取走，並將黃芳
    紫配戴之口罩扯落、所攜帶之訃聞1張撕破（毀損部分未據
    告訴），而對黃芳紫施以強暴，復對黃芳紫恫嚇：「趕快辦
    理離婚手續，否則我要到你娘家鬧。」等語，以此強暴、脅
    迫方式，對黃芳紫施以精神上之不法侵害及騷擾之聯絡行為
    ，欲行迫使黃芳紫行與其離婚之無義務之事。惟因黃芳紫並
    未因此屈服而未遂，其後董俊位見無法如願乃自行離去，嗣
    經黃芳紫報警處理，始悉上情。
    理  由
壹、證據能力方面
一、按刑事訴訟法第一百五十九條第一項規定：「被告以外之人
    於審判外之言詞或書面陳述，除法律有規定者外，不得作為
    證據」，其立法本旨係以被告以外之人於審判（指廣義之審
    判，包含準備程序與言詞辯論程序）外之言詞或書面陳述，
    屬於傳聞證據，違背直接審理及言詞審理原則，無法確保當
    事人之反對詰問權，影響程序正義之實現，故為求實體真實
    之發現並保障人權，除法律有規定，例如同法第一百五十九
    條之一至第一百五十九條之五、第二百零六條、性侵害犯罪
    防制法第十五條第二項、兒童及少年性交易防制條例第十條
    第二項、家庭暴力防治法第二十八條第二項、組織犯罪防制
    條例第十二條等規定者外，原則上應認該傳聞供述無證據能
    力，最高法院94年度台上字第4699號判決意旨參照。查證人
    即被害人黃芳紫之警詢筆錄，係被告以外之人於審判外之言
    詞陳述，並據原審實行公訴檢察官捨棄（原審卷第16頁），
    揆諸上開判決意旨，自無證據能力。
二、次按證人、鑑定人依法應具結而未具結者，其證言或鑑定意
    見，不得作為證據，刑事訴訟法第一百五十八條之三定有明
    文。同法第一百五十九條之一第二項雖規定，被告以外之人
    於偵查中向檢察官所為之陳述，除顯有不可信之情況者外，
    得為證據。惟該被告以外之人（含共同被告、共犯、被害人
    、證人等），於偵查中向檢察官所為之陳述，性質上仍屬傳
    聞證據（審判外之陳述），然因檢察官依法有訊問被告、證
    人及鑑定人之權，證人、鑑定人且須「具結」，而檢察官向
    被告以外之人所取得之陳述，原則上均能遵守法律規定，不
    致違法取供，其可信性極高，為兼顧理論與實務，因而規定
    除顯有不可信之情況者外，得為證據（參考刑事訴訟法第一
    百五十九條之一立法理由）。從而被告以外之人於偵查中向
    檢察官所為之陳述，仍應依法具結，始有證據能力，最高法
    院94年度台上字第913號判決意旨可參。查證人即被害人黃
    芳紫之偵訊筆錄，被告雖否認該證據之證據能力，惟該筆錄
    係證人於檢察官面前所為之陳述，經依法具結，且無顯不可
    信之情況，依刑事訴訟法第159條之1第2項規定，應有證據
    能力。
三、按被告以外之人於審判外之言詞或書面陳述，除法律有規定
    者外，不得作為證據，刑事訴訟法第一百五十九條第一項固
    定有明文。惟被告以外之人於審判外之陳述，雖不符同法第
    一百五十九條之一至之四之規定，而經當事人於審判程序同
    意作為證據，法院審酌該言詞陳述或書面陳述作成時之情況
    ，認為適當者，亦得為證據。又當事人、代理人或辯護人於
    法院調查證據時，知有第一百五十九條第一項不得為證據之
    情形，而未於言詞辯論終結前聲明異議者，視為有前項之同
    意，同法第一百五十九條之五亦定有明文。查臺灣雲林地方
    法院94年度家護字第253號民事通常保護令影本係具傳聞性
    質之證據資料，公訴人、被告於審判程序中對於前述有關具
    傳聞性質之證據資料之證據能力，均表示沒有爭執，且迄於
    言詞辯論終結前亦未聲明異議。本院審酌上開證據資料作成
    時之情況，核無其他瑕疵，又為確定之民事判決，已具有執
    行力，且為證明本件犯罪事實所必要之重要關係事項，認為
    以之作為證據為適當，上開相關證據資料，自得做為證據，
    合先敘明。
四、另外被告聲請原審調查案發地點北港牛墟市場附近裝設之監
    視器，被告並陳報牛墟市場停車場之監視器由北港鎮公所保
    管（聯絡電話0000000號、0000000號）、水林外環道顏厝寮
    處之8支監視器由水林警察分駐所保管。惟經原審法院命書
    記官依上開電話號碼向各該單位查詢，其中0000000號電話
    之回話人技士簡國棟先生稱：「北港牛墟停車場是由本所管
    理，目前是委外經營，並未裝設監視器，至於北港牛墟市場
    則是由北港農會管理。」，其中0000000號電話之回話人工
    友徐勝隆先生稱：「北港牛墟市場內，並無裝設監視器。」
    ，另外0000000號電話回話人警員蔡易智先生稱：「經詢問
    裝設監視器之廠商，該監視器係採取循環覆蓋的系統，僅能
    調取10至15天內之監視器錄影內容，故95年5月16日之監視
    器錄影畫面現無保存，亦不可能調閱。」，此有電話紀錄表
    3紙足憑。又被告於本院準備程序聲請調取牛墟市場臨時機
    動警務所的時間表部分與本件被告是否違反家庭暴力防治法
    有關規定保護令的犯罪行為並沒有直接關聯性；至於魚攤部
    分因為被告無法提出證人的姓名（見本院上訴卷第25頁），
    致本院也因證人不明而無法傳訊，是被告所聲請調查之此部
    分證據，係屬不能調查之證據，依刑事訴訟法第163條之2規
    定，應予駁回，至被告所提95年5月16日自己書寫之日報表
    （以日曆紙書寫），檢察官不同意列為證據（見本院上訴卷
    第37頁），自無證據能力。
貳、認定犯罪事實所憑之證據及理由
一、訊據上訴人即被告董俊位否認有何上開犯罪事實之犯行，辯
    稱：「當天我根本沒有去北港牛墟市場。因為黃芳紫她的爸
    爸死了，叫我帶小孩回去弔祭，但我不同意，所以她就告我
    。我沒有恐嚇她。請讓我們趕快離婚。」。經查：
（一）被告董俊位為被害人黃芳紫之夫，被告董俊位前於民國94
      年7月26日，因毆打黃芳紫而經臺灣雲林地方法院於94年
      10 月3日，以94年度家護字第253號核發通常保護令，裁
      定命董俊位「不得對黃芳紫實施身體或精神上不法侵害行
      為、不得直接或間接對黃芳紫為騷擾行為，該通常保護令
      之有效期間為1年」之事實，除據被告董俊位自承明確外
      ，並有該民事通常保護令影本足憑。
（二）上開犯罪事實業據證人即被害人黃芳紫於偵查中證稱：「
      我與董俊位是夫妻關係。95年5月16日早上9點多在北港鎮
      牛墟市場，我在那邊買東西剛好遇到他，我就趕快上機車
      打算要離開，他就把我機車鑰匙拔出來搶走，並把我的口
      罩扯下來，還把我父親的訃聞撕掉，但他沒有打我，他就
      走了。他跟我說趕快辦理離婚手續，否則要到我娘家鬧，
      他之前也有打電話去騷擾我娘家的人，包括我父母及我弟
      弟，我聽說他要來我覺得很害怕。我有申請保護令，去年
      10月申請的。」（見偵查卷第11頁至第12頁）、及原審審
      理中結證稱：「我與被告董俊位現在還是夫妻。95年5 月
      16日那天他沒有打我，我是去牛墟市場，因我父親過逝，
      我去北港送訃聞，順便去牛墟市場買東西，遇到董俊位，
      我站在前面，他站在我後面，我不知道，他拍我的肩膀，
      我轉頭發現是他，他跟我說把離婚手續辦一辦，我就說要
      辦也要回家辦，我就要離開，董俊位就把我的口罩扯下、
      鑰匙拔走，並將一張訃聞撕破，他沒有打我，他只有跟我
      說趕快辦一辦，不然要去我家鬧，後來鑰匙被告沒有還我
      ，是我打電話回娘家，跟我妹妹黃雪枝講，後來是我弟弟
      開貨車去載我和機車。」明確（見原審卷第41頁至第46頁
      ），經核與證人黃雪枝原審審理中所證稱：「我們守靈那
      段時間，日期我忘記，我姐姐黃芳紫當時在家負責買賣，
      她去牛墟買東西，叫我顧家，後來我姐姐打電話來，她說
      她的機車鑰匙被拿走、口罩被搶、訃聞被撕掉，她叫我拿
      預備的鑰匙，但我母親找不到預備的鑰匙，所以是我弟弟
      開發財車去載她和機車回來。」之證詞（見原審卷第48頁
      至第50頁）相符。且依證人黃芳紫在偵查中曾遞送撤回告
      訴狀，又與原審審理中具狀請求原審法院「勿讓被告入獄
      。」，此有撤回告訴狀、聲請狀足憑，果如證人黃芳紫上
      開所為證述，係出於誣指，意在報復，則其當不至於數次
      具狀請求本案偵審機關寬宥被告，再者當時證人黃芳紫係
      處於喪父治喪期間，行事應為低調，當無另惹事端以使其
      先人不安之舉動；況證人黃芳紫所述，又與證人黃雪枝之
      證詞互核一致，足認被告確實有如事實欄所示之行為。
（三）另外被告雖請求證人王金燕、董元豪為其案發時不在場之
      證人，惟：
（１）證人王金燕於原審到庭結證稱：「我有一天有去找董俊位
      ，跟董俊位說了約1小時的話，但日期不記得，是因為被
      告的岳父過逝，被告的太太黃芳紫也是我的鄰居，我過去
      黃芳紫家瞭解一下，聽黃芳紫說小孩的事情，我想說做個
      好心，替黃芳紫去通知被告，看小孩可否去向外公上香。
      」等語（見原審卷第33頁反面、第34頁），按證人王金燕
      所證，實無法確定係何日前往董俊位家中，故證人王金燕
      上開證述，實難資為被告董俊位於案發時確實不在場之有
      利認定。
（２）另證人董元豪於原審到庭結證稱：「我是董俊位的兒子，
      95年5月16日董俊位沒有去北港牛墟市場。當天跟王金燕
      講話，王金燕來通知說我外公去逝，要我們去上香拜拜，
      王金燕有來找我父親講話，時間約八至十點之間，將近二
      個小時左右，王金燕來傳話要我們去跟我外公上香拜拜。
      我父親要出去都會跟我說」，惟其後檢察官反詰問時問以
      ：「95年8月28日下午你父親在何處？」，證人董元豪答
      「在家裡。」，檢察官問：「95年7月12日你父親有無告
      訴你要去哪邊。」，證人董元豪答：「不清楚。」，檢察
      官問：「95年6月8日你父親有無跟你說他要去哪邊？」，
      證人董元豪答：「不清楚，反正只要他要出遠門就會告訴
      我，至於時間我已經不太清楚」等語（見原審卷第37頁正
      面、第38頁反面、第39頁），然按上開日期分別係原審準
      備程序、檢察官偵查日期、警詢日期，且被告董俊位於上
      開期日，皆有到案接受訊問，此有各該筆錄可稽，是證人
      董元豪對於距今較近日期被告之行程，均不知曉，其又如
      何能夠確定95年5月16日上午被告之行程，顯見證人董元
      豪上開所證「被告於95年5月16日跟金燕講話，沒有去北
      港牛墟市場」之詞，缺乏可信性，不足憑採。
（四）綜上所述，本件事證明確，被告犯行堪以認定。
參、論罪科刑之理由：
一、查刑法業以中華民國九十四年二月二日總統華總一義字第
    09400014901號令修正公布第1～3、5、10、11、15、16、19
    、25～27、第四章章名、28～31、33～38、40～42、46、47
    、49、51、55、57～59、61～65、67、68、74～80、83～90
    、91-1、93、96、98、99、157、182、220、222、225、
    229-1、231、231-1、296-1、297、315-1、315-2、316、
    341、343條條文；增訂第40-1、75-1條條文；刪除第56、81
    、94、97、267、322、327、331、340、345、350條條文；
    並自95年7月1日施行。被告行為後，其應適用之相關法律己
    有變更，茲就與本案適用有關之條文，比較說明如下：
（一）新舊法比較：按刑法已於94年2月2日修正公布，並於95年
      7月1日生效施行。而刑法第2條第1項修正為「行為後法律
      有變更者，適用行為時之法律。但行為後之法律有利於行
      為人者，適用最有利於行為人之法律。」，採「從舊從輕
      」之原則，與修正前刑法第二條採「從新從輕」之原則不
      同。又比較時應就罪刑有關之共犯、未遂犯、想像競合犯
      、牽連犯、連續犯、結合犯，以及累犯加重、自首減輕暨
      其他法定加減原因（如身分加減）與加減例比等一切情形
      ，綜其全部罪刑之結果而為比較。有最高法院95年第8次
      刑事庭會議決議可參。再按刑法第2條第1項固有如上之規
      定，然若條文之修正無關乎處罰之輕重，僅為其他純文字
      之修正，即非該條所指之法律有變更，自毋庸依該規定為
      新舊法之比較，而應依一般法律之適用原則，適用裁判時
      法，最高法院95年度台上字第5589號、第5599號判決意旨
      可參。
（二）查被告行為時刑法第25條規定：「已著手於犯罪行為之實
      行而不遂者，為未遂犯；未遂犯之處罰，以有特別規定者
      ，為限。」；第26條前段規定：「未遂犯之處罰，得按既
      遂犯之刑減輕之」；嗣被告行為後中華民國刑法於94年2
      月2日修正公布，並自95年7月1日施行，其中：第25條第
      1項、第2項修正為同條第1項、第2項前段，第26條前段修
      正為第25條第2項後段規定：「已著手於犯罪行為之實行
      而不遂者，為未遂犯；未遂犯之處罰，以有特別規定者為
      限，並得按既遂犯之刑減輕之」，上開修法前後規定，對
      於未遂犯之規定均相同，僅係條文號次變更而已，而應依
      修正前即行為時法之第25條、第26條前段規定加以適用。
（三）罰金刑部分：被告行為後，刑法第第304條第1項中罰金刑
      部分，雖因刑法施行法增定第1條之1，將貨幣單位改為新
      臺幣，所定數額提高為30倍。然修正前該罪之罰金刑，經
      適用罰金罰鍰提高標準條例第1條前段及現行法規所定貨
      幣單位折算新臺幣條例第2條，折算為新臺幣後，亦為原
      定數額之30倍，兩者最高刑度相同，惟最低刑度部分，修
      正前刑法第33條第5款規定罰金為1元以上，經折算為新臺
      幣後，為新臺幣30元以上，而修正後刑法第33條第5款規
      定罰金為新臺幣1000元以上，較舊法為高，應以舊法有利
      於被告。
（四）易科罰金之折算標準：查被告行為時法90年年1月4日修正
      ，同年月10日經總統公布施行之刑法第41條規定：「犯最
      重本刑為五年以下有期徒刑之罪，而受六月以下有期徒刑
      或拘役之宣告，因身體、教育、職業或家庭之關係或因其
      他正當事由，執行顯有困難者，得以一元以上三年以下折
      算一日，易科罰金。但確因不執行所宣告之刑，難收矯正
      之效或難以維持法秩序者，不在此限。」；「併合處罰之
      數罪，均有前項情形，其應執行之刑逾六月者，亦同」；
      又前述易科罰金之折算，業據修正前罰金罰鍰提高標準條
      例第二條前段規定，就其原定數額提高為一百倍折算一日
      。嗣被告行為後中華民國刑法於94年2月2日修正公布，並
      自95年7月1日施行，其中：第41條第1項、第2項修正為同
      條第1項、第2項：「犯最重本刑為五年以下有期徒刑以下
      之刑之罪，而受六個月以下有期徒刑或拘役之宣告者，得
      以新臺幣一千元、二千元或三千元折算一日，易科罰金。
      但確因不執行所宣告之刑，難收矯正之效，或難以維持秩
      序者，不在此限。前項規定於數罪併罰，其應執行之刑未
      逾六月者，亦適用之。」（裁判時法）。又修正前罰金罰
      鍰提高標準條例亦於95年4月28日修正，並於同年7月1日
      施行，而將修正前罰金罰鍰提高標準條例第2條規定「依
      刑法第41 條易科罰金或第42條第2項易服勞役者，均就其
      原定數額提高為一百倍折算一日；法律所定罰金罰鍰數額
      未依本條例提高倍數，或其處罰法律無罰金刑之規定者，
      亦同。」之規定刪除，故而比較行為時法及裁判時法結果
      ，應以修正前之行為時法對被告較為有利，且亦應一併適
      用罰金罰鍰提高標準條例。
二、又按家庭暴力防治法內所謂之「家庭暴力罪」，並無刑罰刑
    度之規定，自非具體、如刑法分則所規範之刑事罪名，依該
    法第二條第二項所規定，此係泛指家庭成員間故意實施家庭
    暴力行為而成立其他法律所規定之犯罪而言。次按家庭暴力
    防治法所稱家庭暴力者，謂家庭成員間實施身體或精神上不
    法侵害之行為；所稱騷擾者，係指任何打擾、警告、嘲弄或
    辱罵他人之言語、動作或製造使人心生畏佈情境之行為，家
    庭暴力防治法第2條第1項、第3項分別定有明文。查被告與
    被害人黃芳紫係屬配偶關係等情，除為被告所直陳無諱外，
    亦據證人黃芳紫證述明確，雙方為家庭暴力防治法第三條第
    三款所定之家庭成員，該罪且為家庭暴力防治法第二條第二
    項所稱之家庭暴力罪。
三、被告為謀逼迫被害人黃芳紫同意與其離婚而撕毀被害人所持
    之訃聞、又強行取走被害人之口罩、鑰匙，並對被害人出言
    脅迫：「趕快辦理離婚手續，否則我要到你娘家鬧。」等語
    ，應屬對於被害人施以精神上之不法侵害行為及騷擾行為無
    訛。又按刑法第305條之恐嚇罪，係指單純以將來加害生命
    、身體、自由、名譽、財產之事，恐嚇他人致生危害於安全
    者而言，如對於他人之生命、身體等，以現實之強暴、脅迫
    手段加以危害要挾，使人行無義務之事或妨害人行使權利，
    即應構成刑法第304條之強制罪，而非同法第305條之恐嚇安
    全罪。原起訴檢察官所認被告係構成刑法第305條之罪，其
    所引應適用之法條即有未洽，惟因不礙於起訴事實之同一性
    ，起訴法條應予變更。核被告所為，係犯刑法第304條第2項
    、第1項之強制未遂罪與犯家庭暴力防治法第50條第1款、第
    2款之違反保護令罪。
四、又被告已著手於刑法第304條強制罪犯罪行為之實施，尚未
    達既遂之目的，其行為應屬未遂，逕依修正前刑法第26條規
    定減輕其刑。
五、被告先後以將黃芳紫所騎乘機車鑰匙拔下取走，並將黃芳紫
    配戴之口罩扯落、所攜帶之訃聞1張撕破及對黃芳紫恫嚇：
    「趕快辦理離婚手續，否則我要到你娘家鬧。」等語，係本
    於同一實施精神上不法侵害及騷擾之聯絡行為之犯意接續進
    行，其時間密接，且僅侵害一個法益，係實現一犯罪構成要
    件之單一行為，為接續犯，被告雖有家庭暴力防治法第50條
    第1款、第2款所規定應處罰之情形，然仍應僅成立一個違反
    保護令罪。
六、被告一次接續違反保護令之行為，同時觸犯刑法第304條強
    制罪名，屬一行為觸犯數罪名，應依刑法第55條之規定，從
    一重之違反保護令罪論處。
肆、本院維持原判決之理由
一、原審以被告罪證明確，因予適用刑事訴訟法第300條、家庭
    暴力防制法第50條第1項第1款、第2款，刑法第11條前段、
    第2條第1項前段，刑法第304條第2項、第1項、第55條、修
    正前刑法第41條第1項，罰金罰鍰提高標準條例第1條前段，
    修正前罰金罰鍰提高標準條例第2條規定，並審酌被告犯罪
    動機、手段、對被害人所造成之傷害及被告犯後否認犯行，
    態度非佳，惟念及被害人已表示不欲追究，且不希望被告判
    刑及其他一切情狀，爰量處有期徒刑四月，並諭知易科罰金
    之折算標準，以資懲儆。
二、按刑罰之量定，固屬法院自由裁量之職權行使，惟刑事審判
    之量刑，在於實現刑罰權之分配的正義，故法院對科刑判決
    之被告量刑，應符合罪刑相當原則，使罰當其罪，以契合人
    民之法律感情。此所以刑法第五十七條明定科刑時應審酌一
    切情狀，尤應注意該條所列各款情形，以為科刑輕重之標準
    。又刑之量定首在矯治、改善行為人反社會危險性，因此科
    刑時除應注意審酌該條第九款犯罪所生之客觀影響外，對於
    其餘依據主觀主義及防衛社會之精神所釐訂行為人主觀上之
    犯罪動機、犯罪時所受之刺激等項，仍應特別加以審酌，而
    本件被告與被害人黃芳紫係屬配偶關係，被告僅因辦理離婚
    程序雙方意見不一，任意對被害人精神上之不法侵害，並以
    強暴、脅迫之方式而使人行無義務之事，且完全忽視被害人
    係在辦理喪事期間之心理感受，否定人倫之價值，全然忽視
    尊重配偶之倫理觀念，原判決量處有期徒刑四月，並諭知易
    科罰金之折算標準，亦無違一般人民之法律感情。本院經核
    原判決認事用法俱無不合，量刑亦稱妥適，符合罪刑相當原
    則，被告雖上訴意旨猶否認犯罪，指摘原判決不當，自無理
    由，應予駁回。
丙、據上論結，爰依刑事訴訟法第368條，判決如主文。
本案經檢察官邱克斌到庭執行職務。
中    華    民    國    96    年    1     月    25    日
                  刑事第二庭    審判長法  官  葉居正
                                      法  官  郭千黛
                                      法  官  吳森豐
以上正本證明與原本無異。
不得上訴。
                                      書記官  李梅菊
中    華    民    國    96    年    1     月    25    日
附錄本案論罪科刑條文：
家庭暴力防治法第50條第1項第1款、第2款
（違反保護令罪之處罰）
違反法院依第 13 條、第 15 條所為之下列裁定者，為本法所稱
之違反保護令罪，處 3 年以下有期徒刑、拘役或科或併科新台幣
10萬元以下罰金︰
一  禁止實施家庭暴力行為。
二  禁止直接或間接騷擾、接觸、通話或其他連絡行為。
中華民國刑法第304條
（強制罪）
以強暴、脅迫使人行無義務之事或妨害人行使權利者，處 3 年以
下有期徒刑、拘役或 3 百元以下罰金。
前項之未遂犯罰之。